# PPP项目会计核算几个拿不准的问题

提问人：roger309 时间：2017-03-08 13:50:10
最近承做的一个项目涉及到较多的PPP项目核算，有几个问题拿不太准，想请教陈版主：
项目情况大致如下： 社会资本方A公司，与项目当地国有资产管理公司B公司，合资成立C项目公司，A出资1.6亿占80%，B出资0.4亿占20%。 项目公司章程约定，公司所有股东会决议须经所有股东一致同意通过；董事会A占 2 席，B占 1 席，章程规定董事会议案也须所有董事一致同意才能通过； 项目资本金 2 亿占项目总投资30%，剩余部分由政府担保借入银行借款实现。 项目合作方式： 项目合作期 15 年，建设期间3-5年，由C公司与A公司签订项目建设合同，委托A进行项目主体建设；建设完成后运营期10-12年，由C公司负责项目的维护维修，项目收费由政府向使用方收取。 项目收益方式： 项目合作期，由政府向A公司每年支付4.5%的资本金（按资本金余额）回报； 项目建设期完毕，持续 5 年，由B公司向A公司每年回购5.8%C公司股权，对价按投资本金1:1； 运营期间，政府向设施使用者收费，其中给予C公司每年 55 万元保底运营费用，若政府收费超过该数目，会给予C公司奖励收入； 项目合作结束，B公司一次性回购A公司持有的C公司剩余51%股权，对价按投资本金1:1； 项目贷款的本息偿还，由政府每年支付给C公司再支付给银行。
问题如下： 1 、按照出资方式以及项目公司章程，C公司是A公司与B公司的合营企业，那么A对C的投资应当按出资金额计入长投，并按权益法进行后续核算，但A不应将C纳入合并报表范围。这样理解对么？ 2 、按照该合作协议，A对C的投资实质上是明股实债，即公司投出的资本金按每年4.5%的固定利率收取利息，然后建设期完成后 5 年每年收回5.8%股权对应的本金，合作期结束一次性收回剩余本金。那么该笔投资是作为按股权投资入账还是应按实质作为债权资产入账？如果作为债权入账需要额外获取什么样的证据？ 3 、由于C公司为A参股的合营企业，那么A承接C的建设工程，是否应当作为关联交易列式？ 4 、对于项目公司的会计处理，由于只在运营期间拿到政府支付的运营费用，对于保底部分能补偿建设成本确认为一项金融资产（长期应收款），对于剩余无法补偿的部分作为无形资产核算？
问题有些复杂，辛苦陈版主抽空看一看，万分感谢！

回答人：chenyiwei
对于PPP项目公司，不能按照一般思路考虑其控制、共同控制或重大影响问题。任何PPP项目的最终控制方都是当地地方政府，投资方只是为地方政府提供基础设施的代建和运营管理服务，并据此获得一项收益权（固定金额的收益权是金融资产，变动金额的收益权是无形资产）。所以，此处A在其合并报表层面仍应完整体现出其为C提供基础设施建造和运营管理服务的收入。从你说的情况看，此处的PPP项目的对价包含金融资产和无形资产部分，但以金融资产为主，也就是你说的“A对C的投资实质上是明股实债，即公司投出的资本金按每年4.5%的固定利率收取利息，然后建设期完成后 5 年每年收回5.8%股权对应的本金，合作期结束一次性收回剩余本金”。因此，A的个别报表层面对C的投资不是股权投资而是债权性投资，也就不存在作为联营企业或合营企业按权益法核算的问题。
在合并报表层面，A的建造服务是向地方政府提供的，所以不作为关联交易披露。

提问人：sufeng0531 时间：2017-03-08 22:58:47
陈版主讲解的很详细，我引申一个问题关于明股实债的。A公司投资B公司，章程中约定对A每年分红的情况，大概是不低于某个价格。如果低于，则有其他股东补偿。A公司作为长期股权投资确认，B公司对A的出资款记为实收资本。像您说的这种明股实债，我是否要将A的投资作为债权处理呢，记为其他应收款？在长期股权投资调出？ 希望能得到答复，谢谢

回答人：chenyiwei
约定保底分红有无期限限制？到期后是否通过减资、回购等方式保证投资本金的安全收回？

提问人：roger309 时间：2017-03-09 09:13:54
感谢陈版主详细的解答！ 首先我想确认一下我的理解是否有误： 1 、A对C的投资从实质上看应当确认为一项债权； 2 、由于建造合同是项目公司C作为甲方与A签订，A直接对C提供建造服务并在单体内核算了该建造合同的收入成本，因此A不应将C纳入合并报表范围（单体内将对C的投资作为债权核算也是理由之一） 3 、由于上述建造服务实质上是为政府提供（C公司的实质最终控制方为政府），因此不作为关联交易披露
另外还想讨论一下项目公司C的账务处理： 1 、如果A公司在账面将投资确认为债权，C公司是否也应当将收到的投资作为负债核算而不是实收资本？ 2 、由于PPP项目合同中约定的由政府支付给C公司的款项，仅包含应支付给银行的贷款本息、运营期间的运维费用，没有包含工程价款的对价。那么对于C公司应付或支付的工程款，是否应就保底服务收费全部确认为一项无形资产？C收到政府支付的银行贷款本息是否应当确认为一项负债？

回答人：chenyiwei
你对前面三个问题的理解基本合理。

提问人：roger309 时间：2017-03-09 09:13:54
感谢陈版主详细的解答！ 首先我想确认一下我的理解是否有误： 1 、A对C的投资从实质上看应当确认为一项债权； 2 、由于建造合同是项目公司C作为甲方与A签订，A直接对C提供建造服务并在单体内核算了该建造合同的收入成本，因此A不应将C纳入合并报表范围（单体内将对C的投资作为债权核算也是理由之一） 3 、由于上述建造服务实质上是为政府提供（C公司的实质最终控制方为政府），因此不作为关联交易披露
另外还想讨论一下项目公司C的账务处理： 1 、如果A公司在账面将投资确认为债权，C公司是否也应当将收到的投资作为负债核算而不是实收资本？ 2 、由于PPP项目合同中约定的由政府支付给C公司的款项，仅包含应支付给银行的贷款本息、运营期间的运维费用，没有包含工程价款的对价。那么对于C公司应付或支付的工程款，是否应就保底服务收费全部确认为一项无形资产？C收到政府支付的银行贷款本息是否应当确认为一项负债？

回答人：chenyiwei
1 、因为保底、回购责任不是C公司承担的，因此C对于收到A的投资款仍可以确认为权益。 2 、C本身是政府的延伸，且日后退出方式是回购股权，不是直接由C将基础设施无偿移交给政府。移交后C还要负责这些设施的运营，因此C自身报表中应当将所形成的基础设施确认为其自己的固定资产。这与A的个别报表和合并报表层面确认无形资产和金融资产并不矛盾，因为视角不同：A的个别报表和合并报表是从受托运营商的角度编制，而C自身的报表更多地是从其最终控制方即政府的视角来编制。C收到政府支付的银行贷款本息，相当于政府代其偿还债务，应贷记资本公积。这部分权益今后是不会由A享有的，因为运营期满时A持有的C的 51 ％股权的回购价格早已确定，是不包含这部分权益的。

提问人：呼叫帮助 时间：2017-04-05 08:35:08
PPP项目除了政府和社会资本合资成立项目公司外，我对以下问题有疑惑，请教陈版， （ 1 ）假定PPP项目不需要运营外，PPP项目和BT项目在财务处理上是否一样，还是有较大区别？ （ 2 ）假定PPP项目需要运营外，PPP项目和BOT项目在财务处理上是否一样，还是有较大区别？

回答人：chenyiwei
PPP是一个总称，BOT和BT都是其中的可能模式选择，是包含关系而不是并列关系。解释 2 号第五条是需要运营的PPP类项目会计处理的基本依据；不需运营的PPP项目基本就是建造合同＋融资。